【裁判字號】    96,家簡,10
【裁判日期】    970303
【裁判案由】    給付扶養費
【裁判全文】
臺灣桃園地方法院民事判決              96年度家簡字第10號
原      告  乙○○
訴訟代理人  陳河泉律師
複  代理人  范坤堂律師
被      告  甲○○
                      號6樓
上列當事人間請求給付扶養費事件，本院於民國97年2 月18日言
詞辯論終結，判決如下：
    主  文
被告應自民國九十七年二月一日起至原告死亡之日止，按月於每
月一日給付原告新臺幣壹萬貳仟元。被告如遲誤一次履行，其後
之期間視為亦已到期。
原告其餘之訴駁回。
訴訟費用由被告負擔五分之四，餘由原告負擔。
本判決第一項關於訴訟中履行期已到部分，合計新臺幣貳萬肆仟
元，得為假執行。
    事  實  及  理  由
甲、原告起訴主張，被告為原告（民國25年4 月8 日生）與亡妻
    陳秀琴（民國92年08月06日歿）所生之子女。而原告原為茗
    泉飲料食品企業有限公司（下稱茗泉公司）之董事長，約於
    民國78年、79年間原告將茗泉公司交予被告及被告之妻即訴
    外人張素珠負責經營，原告雖仍為茗泉公司名義上之董事長
    ，但實際上已未負責經營。詎被告及訴外人張素珠掏空茗泉
    公司資產，將公司營利所得均納為己有，甚至未依法申報營
    利事業所得稅，導致欠稅累累，原告因仍係名義上茗泉公司
    之董事長，財產遂被查封，茗泉公司之後則已解散停業。原
    告名下雖有財產，惟因均無甚價值，且原告尚負債累累。又
    原告已年屆高齡72歲，身形孱弱，於92年間，原告因腿部兩
    側退化性膝關節炎施行人工關節置換手術後，行動仍不便，
    需使用助行器，致有中度肢障之情況。95年10月間又因右股
    骨頭缺血性壞死併髖關節炎而實施人工髖關節置換手術，另
    於95年7 月間則因左側膿胸而接受胸腔鏡手術，95年9 月間
    更因罹患冠心症及陳舊性心肌梗塞而接受冠狀動脈氣球擴張
    術，至目前為止仍持續追蹤治療中。4 年前經友人提供宜蘭
    之廢棄工廠守衛室予原告居住，惟友人於96年5 月間逝世，
    僅留原告獨居於此，隨時會被趕走，故原告早已無謀生能力
    ，無法維持生活，屢次請求被告給付原告扶養費用，其均置
    之不理。另因原告本身即已高齡72歲，直系血親尊親屬及3
    親等內之旁系血親尊親屬均已亡故，而與原告4 親等內之同
    輩血親，不是已亡故，就是均已年紀老邁並散居各地，原告
    若欲再尋找有無符合資格之親屬會議會員，並據以召開親屬
    會議，誠屬不易，而有實際上之顯著困難。爰依民法第1132
    條第2 項規定，以親屬會議召開有困難為由，請求鈞院逕依
    民法第1114條第1 款、第1117條第1 項、第2 項之規定判決
    被告應給付原告扶養費而提起本件訴訟等語。並為訴之聲明
    ：被告應自97年2 月1 日起迄原告死亡之日止，按月於每月
    1 日給付原告新臺幣（下同）1 萬5 千元，如有1 期未按時
    給付，視為一次全部到期。
乙、被告未於言詞辯論期日到場，亦未提出書狀作何聲明或陳述
    。
丙、得心證之理由：
壹、程序方面：
一、按扶養之方法，由當事人協議定之；不能協議時，由親屬會
    議定之。但扶養費之給付，當事人不能協議時，由法院定之
    ，民法第1120條定有明文。再按親屬會議不能召開或召開有
    困難時，依法應經親屬會議處理之事項，由有召集權人聲請
    法院處理之。親屬會議經召開而不為或不能決議時，亦同，
    民法第1132條第2 項亦有明文。經查，本件係原告請求被告
    給付扶養費，且原告曾以律師函通知被告以給付扶養費為扶
    養之方法，有原告提出之律師函及掛號郵件收件回執影本各
    1 份在卷可稽（見本院卷第58頁、第59頁），惟被告未加置
    理，可認兩造間就扶養之方法已不能協議；又本件原告所主
    張其已年逾71歲，直系血親尊親屬及3 親等內旁系血親尊親
    屬均已亡故，而4 親等內之同輩血親，非已亡故即年紀老邁
    並散居各地，故有親屬會議不能召開或召開有困難之情事，
    尚與常情相符，足堪採信。則依上揭法律規定，本件原告自
    得提起本訴，請求法院為裁判。
二、再按請求將來給付之訴，以有預為請求之必要者為限，得提
    起之，民事訴訟法第246 條定有明文。本件原告係請求被告
    應給付其扶養費，並主張被告未曾給付，則就原告所主張未
    到期之給付部分，被告自有到期不履行之虞，是依上開法律
    規定，原告就其請求中屬於將來給付之訴之部分，自得提起
    之。
三、又按訴狀送達後，原告不得將原訴變更或追加他訴。但擴張
    或減縮應受判決事項之聲明者，不在此限，民事訴訟法第
    255 條第1 項第3 款定有明文。經查，本件原告起訴時，訴
    之聲明原為請求被告自96年9 月1 日起至原告死亡之日止，
    按月於每月1 日給付原告1 萬5 千元；嗣於訴狀繕本送達被
    告後，原告就此部分不變更其訴訟標的而減縮其訴之聲明為
    自97 年2月1 日起至原告死亡之日止，按月於每月1 日給付
    原告1 萬5 千元。核原告此部分所為訴之變更，顯屬減縮應
    受判決事項之聲明，揆諸上揭法律規定，應予准許。
四、另本件被告經合法通知，無正當理由，未於言詞辯論期日到
    場，核無民事訴訟法第386 條所列各款情形，爰依原告聲請
    ，由其一造辯論而為判決。
貳、實體方面：
一、原告主張，被告為原告之子之事實，有戶籍謄本影本1 份（
    見本院卷第49頁至50頁）附卷可稽，堪信為真實。
二、原告進而主張，其雖為茗泉公司之董事長，然茗泉公司已經
    解散（實為註銷登記），且有欠稅，而原告名下財產則無甚
    價值，又負債累累之事實，則據提出94年度、95年度綜合所
    得稅各類所得資料清單影本2 紙（見本院卷第19頁、第20頁
    ）、財產歸屬資料清單影本2 紙（見本院卷第21頁、第22頁
    ），宜蘭行政執行處尚欠金額查詢影本1 紙（見本院卷第23
    頁）、營利事業統一發證歇業（註銷登記）申請書影本1 紙
    （見本院卷第25頁）、臺灣省南區國稅局欠稅總歸戶查詢情
    形表影本1 紙（見本院卷第38頁）、土地登記謄本5 份及建
    物登記謄本2 份影本（見本院卷第39頁至第48頁）為憑。並
    有本院依職權調閱原告之稅務電子閘門財產所得調件明細表
    附卷可參（見本院卷第66頁、第67頁）。經核原告確實於94
    及95年度均無所得資料；又原告雖有如附表所示之財產，惟
    均價值不高，且尚有如附表所示之抵押債務及尚欠稅款債務
    1 百餘萬元，是原告上開主張，亦已堪信為真實。
三、原告再主張，其已近72歲，又病痛纏身，無謀生能力且不能
    維持生活之事實，亦據提出殘障手冊、診斷證明書6 紙在卷
    可考（皆為影本，見本院卷第52頁至第57頁），且依原告之
    戶籍謄本所載（見本院卷第73頁），其確係25年4 月8 日生
    ，現年已近72歲無誤，是亦洵堪認定為真實。
四、按直系血親相互間互負扶養之義務；受扶養權利者，以不能
    維持生活而無謀生能力者為限。前項無謀生能力之限制，於
    直系血親尊親屬不適用之，民法第1114條第1 款、第1117條
    分別定有明文。可知直系血親尊親屬受扶養之權利，僅應受
    「不能維持生活」之限制，所謂「不能維持生活」，係指不
    能以自己之財產維持生活者而言；反面言之，如能以自己之
    財產維持生活者（如以自己所有房屋出租收入之租金維持生
    活），自無受扶養之權利（最高法院78年度台上字第1580號
    裁判意旨足資參考）。本件原告為被告之直系血親尊親屬，
    且年紀已近72歲，不能以自己之財產維持生活，甚而已無謀
    生能力，既經認定如前，則原告主張被告應對其負扶養義務
    乙節，揆諸上揭法律規定，自屬可採。
五、再按受扶養權利者，應否與負扶養義務者同居一家而受扶養
    ，抑應彼此另居，由負扶養義務者按受扶養權利者需要之時
    期，陸續給付生活資料或撥給一定財產，由受扶養權利者自
    行收益以資扶養，係屬扶養方法之問題，最高法院26年鄂上
    字第401 號及45年台上字第346 號判例意旨可供參照。復按
    本件原告依前揭民法第1120條、第1132條第2 項之規定，得
    逕請求本院定其扶養方法，前亦述及。本院認為原告既曾向
    被告請求扶養，而被告置之不理，有前述之律師函及掛號郵
    件收件回執可參，足見兩造感情薄弱，若強令原告與被告同
    住，在未能證明被告能視親如己之情形下，自難認適當；況
    於現代法治社會，個人權利與自由之保障至為重要，則原告
    不願至被告家中居住之主觀意願，自應予較大之尊重。是本
    件扶養方法，本院認為原告所主張應以給付扶養費之方法為
    之乙節，亦為可採。
六、再按扶養之程度，應按受扶養權利者之需要，與負扶養義務
    者之經濟能力及身分定之，民法第1119條另有明文。亦即扶
    養財產額之多寡，應依扶養義務人之身分、財力及扶養權利
    人之日常需要，以定標準，最高法院18年上字第957 號判例
    意旨可供參照。而扶養權利人之需要，自不僅指衣食住行之
    日常生活費用，尚應包括醫藥費用及適當的娛樂費用等。
七、本件原告雖主張其每月所需之生活費用應為1 萬5 千元，惟
    本院審酌原告之年紀已近72歲及如前所述之身體健康狀況，
    所須之醫療費用及日常生活費用並95年度主計處調查之「平
    月消費支出－按區域別分」之記載，原告生活地區之宜蘭縣
    95年度平均每人每月消費支出金額為15,956元，然雖目前社
    會現況物價指數雖年年上揚，惟上開主計處所調查之消費項
    目種類繁多，內容因須顧及各層次之消費而包羅萬象，故包
    含食品、飲料、衣著、保健和醫療、運輸及通訊、娛樂教育
    和文化服務等費用，惟此究係在每一消費支出項目經調查之
    平均支出，並非每人均有必要使用或消費其每一項目，自不
    能全以其金額作為原告每月須求之金額。再參酌被告之財產
    能力，95年度有薪資收入338,469 元，其名下之財產則僅有
    對茗泉飲料食品企業有限公司之投資60萬元，有本院依職權
    函查之被告稅務電子閘門財產所得調件明細表1 紙在卷可憑
    （見本院卷第63頁）及被告之年紀、現今社會經濟狀況等一
    切情事，本院認為原告每月所須之扶養費用應以1 萬2 千元
    為適當。
八、從而，原告依民法第1114條第1 款、第1117條之規定，請求
    被告應於97年2 月1 日起至原告死亡之日止，按月於每月1
    日給付原告1 萬2 千元，為有理由，應予准許。至原告逾上
    開範圍所為之請求，則為無理由，應予駁回。
九、末按起訴前最近6 個月分及訴訟中履行期已到之命履行扶養
    義務之判決，法院應依職權宣告假執行，民法第389 條第1
    項第2 款定有明文。本件係命履行扶養義務之判決，其中原
    告之請求經准許而於訴訟中履行期已到之金額，合計為2 萬
    4 千元（即97年2 月份、3 月份被告應給付之金額），自應
    依上開規定，依職權宣告假執行。
據上論結，本件原告之訴為一部有理由，一部無理由，依民事訴
訟法第79條、第389 條第1 項第2 款，判決如主文。
中    華    民    國    97    年    3     月    3    日
                        家事法庭法  官  張震武
以上正本係照原本作成。
如對本判決上訴應於判決送達後20日內向本院提出上訴狀（須附
繕本），並繳納上訴費用。
中    華    民    國    97    年    3     月    3    日
                                書記官  劉昆鑫
附表：原告財產明細
┌──┬──────────────────┬──────────┬──────┐
│編號│不動產或投資內容                    │現值金額或投資金額  │備   註     │
│    │                                    │（新臺幣，依國稅局  │            │
│    │                                    │之資料）            │            │
├──┼──────────────────┼──────────┼──────┤
│1.  │桃園縣楊梅鎮○○○段第5449建號建物，│361,100 元（以國稅局│設定抵押324 │
│    │面積62.78平方公尺，所有權全部。     │資料為準）          │萬元予土地銀│
│    │同段第5525建號建物，面積24.28 平方公│48,767元（以國稅局資│行，目前尚未│
│    │尺，所有權應有部分35/10000          │料為準）            │清償。      │
├──┼──────────────────┼──────────┼──────┤
│2.  │同上段第193 地號土地，面積32,226平方│66,611元（以公告土地│上項建物所坐│
│    │公尺，所有權應有部分39/100000       │現值每平方公尺5,300 │落之土地，共│
│    │                                    │元計算）。          │同設定抵押。│
│    │同上段第193 之59地號土地，面積5,320 │67,670元（以公告土地│            │
│    │平方公尺，所有權應有部分24/10000    │現值每平方公尺5,300 │            │
│    │                                    │元計算）。          │            │
├──┼──────────────────┼──────────┼──────┤
│3.  │宜蘭縣五結鄉○○段第690 之1 地號土地│158,522 元（以公告土│已被北區國稅│
│    │，面積108.79平方公尺，所有權應有部分│地現值每平方公尺    │局羅東稽徵所│
│    │為1/7                               │10,200元計算）      │、法務部行政│
│    │                                    │                    │執行署宜蘭執│
│    │                                    │                    │行處聲請查封│
│    │                                    │                    │登記        │
├──┼──────────────────┼──────────┼──────┤
│4.  │臺東縣臺東市○○段第115 之3 地號土地│46,800元（公告土地現│設定抵押予羅│
│    │，面積6平方公尺，所有權全部         │值每平方公尺7,800 元│莎食品股份有│
│    │                                    │）                  │限公司2 百萬│
│    │                                    │                    │元、李文亮  │
│    │                                    │                    │150萬元。   │
├──┼──────────────────┼──────────┼──────┤
│5.  │臺東縣臺東市○○段第115 之34地號土地│54,600元（公告土地現│共同設定抵押│
│    │，面積7 平方公尺，所有權全部        │值同上）。          │情形同上。  │
├──┼──────────────────┼──────────┼──────┤
│6.  │對於茗泉飲料食品企業有限公司之投資額│1,200,000元         │            │
├──┼──────────────────┼──────────┼──────┤
│7.  │車牌號碼3JG –5377，西元1992年份，汽│略                  │            │
│    │缸容量1,061c.c之汽車1輛             │                    │            │
└──┴──────────────────┴──────────┴──────┘


司法院資訊處製作；財團法人民間司法改革基金會備份。
